臺灣屏東地方法院刑事判決　　　　　　 99年度簡上字第214號
上　訴　人
即　被　告　劉桃花
上列上訴人因詐欺案件，不服本院99年度簡字第1672號中華民國
99年9 月14日第一審簡易判決（聲請簡易判決處刑案號：98年度
偵字第8370號、99年度偵字第3217、6270號），提起上訴，本院
管轄之第二審合議庭認不得以簡易判決處刑，改依通常程序為第
一審判決如下：
    主  文
原判決撤銷。
劉桃花無罪。
    理  由
一、聲請簡易判決處刑意旨略以：被告劉桃花預見提供金融帳戶
    存摺、提款卡及密碼予陌生人士使用，常與財產犯罪密切相
    關，可能被犯罪集團所利用以遂行詐欺犯罪及隱匿、掩飾犯
    罪所得財物，竟仍基於幫助他人實施詐欺取財犯罪之犯意，
    於民國98年10月22日16時30分許，在屏東縣屏東市○○路81
    號之大樓樓下，以不詳代價，將其於中華郵政股份有限公司
    六塊厝郵局（下稱六塊厝郵局）所開設之局號0000000 號、
    帳號0000000 號帳戶，及其向不知情之兄長劉明強借用之國
    泰世華商業銀行蘆洲分行（下稱國泰世華銀行）帳號000000
    000000號帳戶、第一商業銀行岡山分行（下稱第一銀行）帳
    號00000000000 號帳戶之存摺、金融卡、密碼，交予某真實
    姓名、年籍不詳之成年男子使用。嗣經某不詳之詐騙集團成
    員取得上開帳戶存摺、金融卡、密碼後，即意圖為自己不法
    之所有，分別於：
  (一)98年10月24日15時3 分許，撥打電話予被害人盧昱碩，佯稱
    係中國信託商業銀行（下稱中國信託銀行）之客服人員，因
    盧昱碩先前在網路上刷卡消費有誤，須作取消交易動作，並
    提供金融卡作線上確認，因盧昱碩提供之金融帳戶內有金額
    ，無法轉帳，需將帳戶內全部金額提出並轉入指定帳號內，
    以作沖銷動作云云，致盧昱碩不疑有他，因之陷於錯誤，依
    指示至自動櫃員機操作，而於同日16時39分許、16時43分許
    、16時45分許、16時47分許、18時27分許，先後以無摺存款
    方式存入新臺幣（下同）7 萬4,000 元、2,000 元、1,000
    元、1,000 元、8,000 元至劉明強前開國泰世華銀行之帳戶
    內，另於同日18時19分許，轉帳2 萬9,989 元至案外人黃聖
    巖（由警方另行偵查中）於第一銀行所開設之帳號00000000
    000 號帳戶內。
  (二)98年10月24日17時許（應係同日16時前某時許之誤），撥打
    電話予被害人林士偉，佯稱係PCHOME拍賣網站及聯邦銀行客
    服人員，因林士偉先前在該網站購買物品，設定有誤，須依
    指示至自動提款機操作設定云云，致林士偉不疑有他，因之
    陷於錯誤，依指示於同日16時16分許，至臺北縣新莊市（改
    制後為新北市新莊區○○○○路85號之郵局自動提款機依指
    示操作，因而轉帳2 萬9,988 元至劉明強前開國泰世華銀行
    帳戶內。
  (三)98年10月24日16時許，撥打電話予陳世典，佯稱係PCHOME拍
    賣網站及中國信託銀行客服人員，因陳世典先前在該網站購
    買物品，資金設定有誤，必須補足帳款，須依指示至自動提
    款機操作設定云云，致陳世典不疑有他，因而陷於錯誤，依
    指示於同月25日21時55分許，至第一銀行之自動提款機依指
    示操作，而遭詐騙轉帳5,998 元至劉明強前開第一銀行帳戶
    。
  (四)98年10月25日19時許，撥打電話予陳芳津，佯稱係PCHOME拍
    賣網站及合作金庫銀行客服人員，因陳芳津先前在該網站購
    買物品，誤將貨款設為12期分期，須依指示至自動提款機操
    作設定銷帳云云，致陳芳津不疑有他，因之陷於錯誤，依指
    示於同月25日19時23分許及21時7 分許，至臺北市內湖區之
    大台北銀行自動提款機依指示操作，而遭詐騙轉帳2 萬9,98
    9 元及8,989 元至案外人江進德（另案由臺灣嘉義地方法院
    審理）嘉義彌陀郵局申辦之帳號0000000 號帳戶內。另於同
    日22時6 分（應係同日20時6 分之誤）許，再以無摺存款方
    式存入5 萬5,000 元至劉明強前開前開第一銀行帳戶。
  (五)98年10月25日19時許，撥打電話予余貞嬡（聲請簡易判決處
    刑書誤載為「余貞媛」），佯稱係雅虎奇摩購物網站及兆豐
    銀行客服人員，因余貞嬡先前在該網站購物，誤設定為分期
    付款方式結帳，須依指示至自動提款機更改設定，才能取消
    分期付款云云，致余貞媛因之陷於錯誤，依指示至自動提款
    機操作，致遭詐騙轉帳9 次至不同帳戶，其中於同日20時25
    分許、20時30分許、22時21分許及22時23分許，在高雄市○
    ○○路191 號之第一銀行前鎮分行，先後以無摺存款方式存
    入各7 萬8,000 元、1,000 元、9 萬7,000 元及3,000 元至
    劉明強前開第一銀行帳戶。因認被告涉犯刑法第30條第1 項
    、第339 條第1 項之幫助詐欺取財罪嫌等語。
二、聲請簡易判決處刑意旨認被告涉犯上開幫助詐欺取財罪嫌，
    係以證人即告訴人（被害人）盧昱碩、余貞嬡、林士偉、陳
    世典、陳芳津等人之證述；證人劉明強之第一銀行及國泰世
    華銀行開戶資料及交易明細、各被害人匯款證明暨報案資料
    等件，為其論罪依據。
三、證據能力方面：
    按傳聞法則之重要理論依據，在於傳聞證據未經當事人之反
    對詰問予以核實，乃予排斥，惟若當事人已放棄對原供述人
    之反對詰問權，於法院審判時表明同意該等傳聞證據可作為
    證據，基於證據資料愈豐富，愈有助於真實發現之理念，並
    貫徹刑事訴訟法修法加重當事人進行主義之精神，確認當事
    人對於證據能力有處分權之制度，傳聞證據經當事人同意作
    為證據，法院認為適當者，亦得為證據。本件上訴人即被告
    （下稱被告）劉桃花於本院言詞辯論終結前，對於卷附具有
    傳聞證據性質之證據，均已知其情，然未聲明異議，本院復
    斟酌各該證據並非非法取得，亦無證明力明顯過低之情形，
    以之作為證據，應屬適當，是依刑事訴訟法第159 條之5 第
    1 項規定，應認該等證據均得採為證據。
四、按犯罪事實應依證據認定之，無證據不得認定犯罪事實；不
    能證明被告犯罪者，應諭知無罪之判決，刑事訴訟法第154
    條第2 項、第301 第1 項分別定有明文。又認定犯罪事實所
    憑之證據，雖不以直接證據為限，間接證據亦包括在內，然
    而無論直接或間接證據，其為訴訟上之證明，須達於通常一
    般之人均不致有所懷疑，而得確信其為真實之程度者，始得
    據為有罪之認定，最高法院76年度臺上字第4986號判例意旨
    可資參照。又檢察官對於起訴之犯罪事實，應負提出證據及
    說服之實質舉證責任，倘其所提出之證據，不足為被告有罪
    之積極證明，或其指出證明之方法，無從說服法院以形成被
    告有罪之心證，基於無罪推定之原則，自應為被告無罪判決
    之諭知，最高法院92年度臺上字第128 號判例意旨亦已明揭
    其旨。
五、訊據被告劉桃花固坦承有於上揭時、地，將其於六塊厝郵局
    所開設之帳號0000000 號帳戶，及其向其不知情之兄長劉明
    強借用之國泰世華銀行帳號000000000000號帳戶、第一銀行
    帳號00000000000 號帳戶之存摺、提款卡（含密碼）等物，
    交予某真實姓名、年籍不詳之成年男子之事實，惟矢口否認
    有何幫助詐欺取財之犯行，辯稱：我並不知道詐騙集團會把
    帳戶拿去詐騙別人，我只是單純的因為想要辦理貸款才交付
    該帳戶等語。經查：
  (一)被告確有於上揭時、地，將其於六塊厝郵局所開設之帳號00
    00000 號帳戶，及其向其不知情之兄長劉明強借用之國泰世
    華銀行帳號000000000000號帳戶、第一銀行帳號0000000000
    0 號帳戶之存摺、提款卡（含密碼）等物，交付予某真實姓
    名、年籍不詳之成年男子之事實，業據被告於警詢、偵查及
    本院審理時供陳甚明；並有劉明強第一銀行開戶資料、交易
    明細、國泰世華銀行蘆洲分行98年11月4 日國世蘆洲字第09
    80000143號函暨所附劉明強之開戶基本資料及交易明細、中
    華郵政股份有限公司屏東郵局98年11月5 日屏營字第098500
    2932號函暨所附劉桃花開戶資料、存摺交易明細等件在卷可
    佐。又前開不詳男子取得上揭被告所交付之存摺等物後，即
    有詐騙集團以前揭聲請簡易判決處刑意旨所示之手法，詐騙
    被害人盧昱碩、林士偉、陳世典、陳芳津、余貞嬡等人得逞
    之情（詐騙時間、手法、金額均詳上開聲請簡易判決處刑意
    旨所載），亦據證人即被害人盧昱碩、林士偉、陳世典、陳
    芳津、余貞嬡分別於警詢及偵查中陳述甚詳，復有盧昱碩之
    國泰世華銀行匯款明細表、林士偉之郵局自動櫃員機交易明
    細表、陳世典之第一銀行自動付款交易明細表、陳芳津之大
    台北銀行匯款明細、余貞嬡之第一銀行匯款明細、郵局交易
    明細表，及華南商業銀行交易明細表等件，在卷足資佐證，
    是此等部分之事實，均堪認定。
  (二)被告之所以交付伊與劉明強所有之上述六塊厝郵局、國泰世
    華銀行及第一銀行之存摺、提款卡及密碼予某姓名、年籍不
    詳之成年男子，係因被告於見98年10月18日自由時報刊登之
    信貸（信用貸款）廣告，有意辦理，始依照該廣告所載之門
    號0000000000號行動電話，與報載聯絡人「張經理」聯繫，
    再由某不詳男子出面與其商談，並拿取前揭銀行之存摺等物
    之情，迭經被告於警詢、偵查及本院審理中供陳甚明（見警
    (一)卷第2 至4 頁；警(二)卷第2 至3 頁；臺灣高雄地方法院檢
    察署99年度偵字第3904號卷，下稱3904號偵卷，第32至33頁
    ；臺灣屏東地方法院檢察署98年度偵字第8370號卷，下稱83
    70號偵卷，第64至66頁），並有該自由時報廣告在卷（見39
    04號偵卷第39頁）。參以被告持用之門號0000000000號行動
    電話，於98年10月20日至24日此段期間，確有與前開門號00
    00000000號行動電話通聯之事實（此有該行動電話通聯查詢
    紀錄附卷可稽，見8370號偵卷第55至60頁），且依據該電話
    通聯查詢紀錄顯示：被告劉桃花於98年10月20日，曾1 次撥
    打電話予前開門號0000000000號行動電話持用人，之後雙方
    於98年10月21、22日，互有發、受話之多次聯繫（其中98年
    10月21日通聯9 次、98年10月22日通聯16次），惟至98年10
    月23日、24日則僅被告曾各發話1 次予門號0000000000號行
    動電話持用人，之後雙方則再無任何通聯等情以觀，堪認被
    告辯稱：是見前揭信貸廣告，為辦理信用貸款，始與該名「
    張經理」聯絡，而經對方多次遊說交付前開存摺等物後，就
    找不到對方，電話也好像都斷掉了等語，應非毫無可採之處
    。
  (三)再者，如前開帳戶存摺等物，係被告故意提供予該詐騙集團
    使用，衡諸常情，其與該詐騙集團份子間，自均應會減少與
    對方之聯繫，以免暴露犯行，乃其不僅於98年10月20日至24
    日均與該集團份子有所通聯，甚且其中於98年10月21日、22
    日之相互通聯次數，更達9 次、16次之多，則其於通聯之時
    ，是否知悉對方係詐騙集團份子，即非無疑。本院復參酌現
    今經濟景氣尚未全面復甦，尚有甚多中下階層民眾生活仍然
    不易，而此等民眾於經濟困難、需款孔急時，實難期待渠等
    能冷靜思考該聲稱能對渠等提供援助者，是否確係出於真意
    ，或係另有所圖？本件被告既因自身信用已有瑕疵，致無法
    正常向銀行貸得款項（此業據被告供陳在卷，見8370號偵卷
    第65頁），則其為求順利借貸款項，因之不慎受騙而交付上
    揭存摺等物，並非不可想像。而由之並參酌上揭諸情，足認
    被告首揭所辯，應非無可採。
  (四)至被告於偵查中固陳稱：「（問：你說對方要用你哥哥的帳
    戶作資金進出證明，好欺騙銀行方便你貸款通過，所以你才
    交金融卡跟密碼給他嗎？）對方是這樣跟我說，所以我就把
    金融卡、密碼交給他們。」等語（見3904號偵卷第33頁），
    然被告「明知其兄劉明強之帳戶並無多次資金進出，仍欲製
    造虛偽之資金進出證明，用以訛詐銀行，以能貸款得逞」，
    縱涉及不法，亦係被告是否對該特定銀行涉犯詐欺取財罪之
    問題，與被告是否有「幫助詐欺集團對一般民眾犯詐欺取財
    罪」並無關聯，是尚難憑據被告前揭於偵查中所為之陳述，
    即遽為被告必有幫助前開詐騙集團份子詐欺取財犯罪認識之
    認定。
  (五)另按，「刑法上之幫助犯，以正犯已經犯罪為構成要件，故
    幫助犯無獨立性，如無他人犯罪行為之存在，幫助犯即無由
    成立。」（最高法院60年度臺上字第2159號判例意旨參照）
    本件被告固亦曾交付其自身所有之前開六塊厝郵局帳戶之存
    摺等物予該不詳男子，有如前述，惟觀之卷存資料，既未見
    該帳戶業已經詐騙集團作為詐欺取財犯罪使用，則被告此部
    分行為，既無他人（正犯）之犯罪行為之存在，揆諸前揭判
    例意旨所示，自無由成立幫助犯，附此敘明。
  (六)綜上，被告雖有將自身及其兄劉明強前開存摺等物交付他人
    ，其中劉明強所有之存摺等物，並經詐騙集團作為詐欺取財
    犯罪使用，惟被告辯稱：係為辦理信用貸款，始遭詐騙而交
    付該等物品等語，既難遽認係屬子虛，則檢察官所舉之證據
    ，實尚未達通常一般之人均不致有所懷疑，而得確信其為真
    實之程度。此外，本院復查無其他積極證據足以證明被告有
    何幫助詐欺取財犯行，其犯罪自屬不能證明，依諸前揭刑事
    訴訟法第301 第1 項之規定，自應為被告無罪之諭知。
六、原審未察，遽為被告有罪之判決，尚有未合。被告上訴意旨
    否認犯罪，執此指摘原判決不當，為有理由，自應由本院合
    議庭將之撤銷，另為被告無罪之判決。
七、按法院得為簡易判決處刑者，以所科之刑係宣告緩刑、得易
    科罰金或得易服社會勞動之有期徒刑及拘役或罰金為限；於
    檢察官聲請以簡易判決處刑之案件，經法院認應為無罪判決
    之諭知者，應適用通常程序審判之，刑事訴訟法第449 條第
    3 項、第451 條之1 第4 項第3 款、第452 條分別定有明文
    。又地方法院簡易庭對被告為簡易判決處刑後，經提起上訴
    ，而地方法院合議庭認應為無罪判決之諭知者，依同法第45
    5 條之1 第3 項準用第369 條第2 項之規定意旨，應由該地
    方法院合議庭撤銷簡易庭之判決，改依第一審通常程序審判
    ，其所為判決，應屬於第一審判決，檢察官仍得依通常上訴
    程序上訴於管轄第二審之高等法院（最高法院91年臺非字第
    21號判例意旨參照）。本案經本院合議庭審理後，既認應為
    被告無罪之諭知，則依上開規定及說明，除撤銷原判決外，
    並應逕行改依通常程序審理，自為第一審判決，檢察官如有
    不服，仍得於法定上訴期間內，向管轄之第二審法院提起上
    訴，附此敘明。
據上論結，應依刑事訴訟法第455 條之1 第1 項、第3 項、第45
1 條之1 第4 項第3 款、第452 條、第369 條第1 項前段、第36
4 條、第301 條第1 項，判決如主文。
本案經檢察官鍾佩真到庭執行職務。
中    華    民    國   100    年    1     月    18    日
                  刑事第二庭    審判長法  官  徐美麗
                                      法  官  楊宗翰
                                      法  官  許瑜容
以上正本證明與原本無異。
如不服本判決應於收受判決後10日內向本院提出上訴書狀，並應
敘述具體理由；其未敘述上訴理由者，應於上訴期間屆滿後20日
內向本院補提理由書（均須按他造當事人之人數附繕本）「切勿
逕送上級法院」。
中    華    民    國   100    年    1     月    18    日
                                      書記官  溫訓暖